【裁判字號】    95,訴,1883
【裁判日期】    951017
【裁判案由】    清償借款
【裁判全文】
臺灣臺中地方法院民事判決  95年度訴字第1883號
原      告  乙○○
訴訟代理人  洪武明律師
被      告  丁○○
            戊○○
            甲○○
兼共    同  丙○○即謝德旺
訴訟代理人
上列當事人間清償借款事件，本院於民國95年9月26日言詞辯論
終結，判決如下：
    主      文
原告之訴及假執行之聲請均駁回。
訴訟費用由原告負擔。
    事實及理由
一、按訴狀送達後，原告不得將原訴變更或追加他訴，但請求之
    基礎事實同一；不甚礙被告之防禦及訴訟之終結者，不在此
    限，民事訴訟法第255條第1項第2、7款分別定有明文。原告
    提起本件民事訴訟，原本於返還借款及繼承之法律關係，訴
    請被告丁○○、戊○○、丙○○即謝德旺連帶給付借款，聲
    明求為「被告應連帶給付原告新台幣（下同）2,000,000元
    及自民國90年7月18日起至清償日止，按年息5%計算之利息
    」之判決，嗣於訴狀送達被告後，於95年8月10具狀追加被
    告甲○○，仍本於返還借款及繼承之法律關係，訴請被告丁○○、戊○○、丙○○即謝德旺及甲○○連帶給付借款，仍
    聲明求為「被告應連帶給付原告2,000,000元及自90年7月18
    日起至清償日止，按年息5%計算之利息」之判決。因所謂請
    求之基礎事實同一，係指變更或追加之訴與原訴之原因事實
    ，有其社會事實上之共通性及關聯性，而就原請求所主張之
    事實及證據資料，於變更或追加之訴得加以利用，且無害於
    他造當事人程序權之保障，俾符訴訟經濟者稱之。原告追加
    甲○○為被告，其訴訟標的及聲明均同，核其追加之訴與原
    訴之原因事實，有其社會事實上之共通性及關聯性，而就原
    請求所主張之事實及證據資料，於變更之訴並得加以利用，
    且無害於被告程序權之保障，並符訴訟經濟，亦不甚礙被告
    之防禦及訴訟之終結，與民事訴訟法第255條第1項第2、7款
    之規定相符，應予准許，合先敘明。
二、原告主張：訴外人謝搏教於80年11月9日向原告借款200萬元
    ，原告於80年11月9日以現金匯款200萬元予謝搏教。訴外人
    謝搏教為清償借款，於81年1月4日立有「立約人甲方（即謝
    博教）願無條件將所有土地，彰化市○○○段西勢子小段地
    號參參陸田地面積零點陸伍捌肆公頃全部及房屋座落門牌彰
    化市磚嗂里竹子腳肆柒號平房壹棟，於變更所有人名義之時
    ，贈與乙方（即原告）該土地及房屋市價參分之壹之金額」
    內容之贈與契約書。本件係因上開土地於76年3月24日移轉
    所有權登記予訴外人債權人方茂雄作擔保，因債權人揚言將
    變賣擔保品抵債，訴外人謝搏教乃要求原告代為週轉應急。
    訴外人謝博教於80年12月27日向訴外人債權人方茂雄清償後
    ，債權人始同意擔保之不動產移轉所有權登記為訴外人謝博
    教所有。由上開借款、清償、取回不動產、贈與契約書之日
    期接近，及訴外人謝博教需錢應急之情況，足認兩造間借貸
    意思表示一致。嗣訴外人謝搏教於85年3月1日死亡，被告丁○○、丙○○即謝德旺、戊○○及訴外人謝環均為謝博教之
    繼承人，嗣訴外人謝環於85年11月18日死亡，甲○○為謝環
    之繼承人。本件借款之清償期為前開不動產變更所有人名義
    日即88年5月27日。如清償期有爭議，原告以起訴狀繕本之
    送達催告被告應於收受繕本送達之翌日起40日內返還借款。
    爰依繼承及返還借款之法律關係，訴請被告連帶給付借款，
    並聲明：(一)被告應連帶給付原告2,000,000元及自90年7月18
    日起至清償日止，按年息5%計算之利息；(二)願供擔保，聲請
    宣告假執行。
三、被告抗辯：本件並非借款。係因上開不動產原為訴外人謝博
    教所有，因欠訴外人方茂雄等人金錢，乃先將土地過戶予訴
    外人方茂雄，再於80年12月27日以清償5,729,323元方式買
    回。買回資金由訴外人謝博教三個兒子即被告丁○○、戊○○、丙○○即謝德旺三人分擔，其中丁○○以負擔債務方式
    承受200萬元，其餘二人各支付二百萬元，其中丙○○即謝
    德旺係向他人借得他人客票支應，戊○○則請其剛好有錢之
    配偶即原告，匯200萬元至訴外人謝博教帳戶，該200萬元，
    乃為戊○○要負擔土地之分擔款，並非借款。再於81年11
    月3，被告戊○○同意將日後因繼承系爭土地之應有部分以
    每坪2萬8千元出售予丙○○即謝德旺，並由戊○○預先收取
    280萬元價金。顯見上開不動產並非供借款之擔保用，本件
    亦非借款。訴外人謝博教於85年3月1日死亡，其為原告公公
    ，原告不可能不知。則原告於訴外人謝博教死亡，系爭土地
    亦辦理繼承過戶，拖延逾10年再來主張，可見與借款無關，
    爰於該贈與物未移轉前，以答辯狀繕本之送達作為撤銷贈與
    之意思表示。並聲明：(一)原告之訴駁回；(二)如受不利判決，
    願供擔保，聲請宣告免假執行。
四、兩造不爭執之事實：
(一)原告於80年11月9日匯款200萬元予被告之被繼承人謝搏教（
    謝博教於85年3月1日死亡）。
(二)原告與謝博教於81年1月4日立有「立約人甲方（即謝博教）
    願無條件將所有土地，彰化市○○○段西勢子小段地號參參
    陸田地面積零點陸伍捌肆公頃全部及房屋座落門牌彰化市磚
    嗂里竹子腳肆柒號平房壹棟，於變更所有人名義之時，贈與
    乙方（即原告）該土地及房屋市價參分之壹之金額」內容之
    贈與契約書。
(三)被告丁○○、丙○○即謝德旺、戊○○及謝環均為謝博教之
    繼承人，謝環於85年11月18日死亡，甲○○為謝環之繼承人
    。
五、得心證之理由：
    兩造厥有爭執者，為原告與被告之被繼承人謝博教間是否有
    本件消費借貸關係存在？及其清償期為何？
    按當事人主張有金錢借貸關係存在，須就其發生所須具備之
    特別要件即金錢之交付及借貸意思表示互相一致負舉證之責
    任，若僅證明有金錢之交付，未證明借貸意思表示互相一致
    者，尚不能認為有金錢借貸關係存在，最高法院亦著有81
    年台上字第2372號裁判意旨足資參照。原告主張：其於80年
    11月9日匯款200萬元予被告之被繼承人謝搏教（謝博教於
    85年3月1日死亡），原告與謝博教於81年1月4日立有「立約
    人甲方（即謝博教）願無條件將所有土地，彰化市○○○段
    西勢子小段地號參參陸田地面積零點陸伍捌肆公頃全部及房
    屋座落門牌彰化市磚嗂里竹子腳肆柒號平房壹棟，於變更所
    有人名義之時，贈與乙方（即原告）該土地及房屋市價參分
    之壹之金額」內容之贈與契約書，被告丁○○、丙○○即謝
    德旺、戊○○及謝環均為謝博教之繼承人，謝環於85年11月
    18日死亡，甲○○為謝環之繼承人之事實，業據其提出繼承
    系統表、戶籍謄本、入戶電匯回條、贈與契約書及存摺明細
    為證，復為兩造所不爭執，固堪認為真實。惟依原告所提出
    之上開入戶電匯回條及存摺明細所示，僅可認原告有於80年
    11月9日匯款200萬元予被告之被繼承人謝搏教，並不足即認
    有本件匯款之借貸意思表示互相一致。再原告雖另提出土地
    登記簿謄本及切結書，用以證明原告與被告之被繼承人謝博
    教間就其匯款有消費借貸合致之意思表示云云。然依原告提
    出之上開土地登記簿謄本及切結書所示，僅能認被告之被繼
    承人謝博教有利用包括原告匯款之200萬元用以清償積欠訴
    外人方茂雄之欠款，始取回上開不動產，亦未能遽認原告與
    被告之被繼承人謝博教間有本件匯款之借貸意思表示互相一
    致。被告既否認本件原告與被告被繼承人謝博教間就上開匯
    款有消費借貸意思表示合致，自應由原告舉證以實其說。原
    告既未另舉證以實其說，依上說明，已難認原告主張有本件
    借款之消費借關係存在云云為真實。再被告抗辯：本件係因
    上開不動產原為訴外人謝博教所有，因欠訴外人方茂雄等人
    金錢，乃見將土地過戶予訴外人方茂雄，再於80年12月27日
    以清償5,729,323元方式買回。買回資金由訴外人謝博教三
    個兒子即被告丁○○、戊○○、丙○○即謝德旺三人分擔，
    其中丁○○以負擔債務方式承受200萬元，其餘二人各支付
    200萬元，其中丙○○即謝德旺係向他人借得他人客票支應
    ，戊○○則請其剛好有錢之配偶即原告，匯200萬元至訴外
    人謝博教帳戶，該200萬元，乃為戊○○要負擔土地之分擔
    款等情，亦與原告提出之上開切結書所載內容相符，且依被
    告所提出之土地買賣合約書所示，原告配偶即被告戊○○亦
    早已於81年11月3日將其日後繼承系爭土地之應有部分出賣
    予被告丙○○即謝德旺，原告並為立會人之一，亦堪認被告
    此部分之抗辯為真實。本件顯難認係被告被繼承人謝博教向
    原告之借款。又徵之原告與被告被繼承人謝博教於81年1 月
    4日所立之契約，乃書立為「贈與契約書」，其內容並為「
    立約人甲方（即謝博教）願無條件將所有土地，彰化市○○○段西勢子小段地號參參陸田地面積零點陸伍捌肆公頃全部
    及房屋座落門牌彰化市磚嗂里竹子腳肆柒號平房壹棟，於變
    更所有人名義之時，贈與乙方（即原告）該土地及房屋市價
    參分之壹之金額」等語，由此契約乃名為贈與契約書，且並
    無任何上開匯款為借款，且為清償該借款之記載，更明上開
    匯款顯非被告被繼承人謝博教向原告之借款。原告主張訴外
    人謝搏教於80年11月9日向原告借款200萬元云云，亦顯無稽
    。既未能認原告與被告之被繼承人謝博教間有其主張之本件
    借款消費借貸之法律關係存在，則原告依據繼承及返還借款
    之法律關係，請求被告連帶給付2,000,000元及自90年7 月
    18日起至清償日止，按年息5%計算之利息，即無理由，應予
    駁回。其假執行之聲請，亦因其訴之駁回，失所依附，併駁
    回之。
六、本件事證已臻明確，兩造其餘之陳述、攻擊防禦方法及舉證
    ，均對本判決之結果，不生影響，爰不一一論述，附予敘明
    。
七、訴訟費用負擔之依據：民事訴訟法第78條。
中    華    民    國    95    年    10    月    17    日
                  民事第二庭    法  官  陳秋月
正本係照原本作成。
如對本判決上訴，須於判決送達後20日內向本院提出上訴狀。
中    華    民    國    95    年    10    月    17    日
                                書記官


司法院資訊處製作；財團法人民間司法改革基金會備份。
